【裁判字號】    93,自更,1
【裁判日期】    950104
【裁判案由】    詐欺
【裁判全文】
臺灣彰化地方法院刑事判決          九十三年度自更字第一號
自  訴  人  乙○○
代  理  人  王世勳  律師
被      告  己○○
            丙○○
上被告等因詐欺案件，由自訴人提起自訴，經本院於民國九十三
年八月六日以九十三年自字第二三號裁定自訴駁回後，自訴人不
服提起抗告，經臺灣高等法院臺中分院於九十三年九月二十九日
以九十三年度抗字第五五八號撤銷原裁定，發回本院，本院判決
如下：
    主  文
己○○意圖為自己不法之所有，以詐術使人將本人之物交付，處
有期徒刑捌月。
丙○○無罪。
    事  實
一、己○○於民國九十一年十一月十七日，在不知情之丙○○位
    於彰化縣溪湖鎮○○里○○○路四十九巷十四號住處，因獲
    悉乙○○及其兄弟甲○○、李富裕與其等之父親李松等人，
    亟欲就門牌號碼彰化縣二林鎮西庄里西庄巷二三號之住處房
    屋所坐落之彰化縣二林鎮○○段四二三地號之國有土地，向
    財政部國有財產局（以下簡稱國有財產局）辦理申購，且甲○○前已向國有財產局及地政事務所詢問後，獲知並未符合
    條件而未能申購，乃認有機可乘，竟獨自基於詐欺取財之為
    自己不法所有意圖之單一接續犯意，先向乙○○、甲○○二
    人佯稱：其之前辦成過很多這種申購案件，國有財產局內有
    人可以用錢打通關係，只要支付新臺幣（下同）一百五十萬
    元，不管什麼條件，於六個月就都可以辦成，倘於六個月期
    限內未辦成，將退還所收之全部費用云云，使乙○○、甲○○因而誤信為真、陷於錯誤，而於同日簽立委託書，同意支
    付一百五十萬元之款項；己○○乃基於承前之單一接續犯意
    ，先、後於同年十一月二十一日、十二月三日，以要向國有
    財產局之人員疏通關係為由，在丙○○上址住處，陸續向甲○○分別收取五十萬元及三十萬元（總計八十萬元，此部分
    之款項分別係由乙○○、甲○○、李富裕各支出二十萬元、
    四十萬元及二十萬元）。嗣因乙○○、甲○○一再向己○○
    詢問辦理進度，均未有結果，乃未再繼續支付餘款，且於所
    約定之六個月期限後，己○○未辦理成功，亦拖託拒絕退還
    所收之八十萬元費用，乙○○、甲○○始知受騙。
二、案經乙○○提起自訴。
    理  由
壹、本件有關以下所引用之被告以外之人於審判外之言詞或書面
    陳述，依刑事訴訟法第一百五十九條之五之規定，均具有證
    據能力，核先敘明。
貳、有罪部分：
一、訊據被告己○○固坦承伊有受自訴人乙○○及其弟甲○○之
    委託，以收取一百五十萬元之費用，就坐落彰化縣二林鎮○○段四二三地號國有土地，向國有財產局辦理申購之事宜，
    並約定於六個月內未辦成，將退回所收之全部款項，且伊有
    於九十一年十一月二十一日、同年十二月三日，收到甲○○
    所交付總計八十萬元之款項等情不諱，然矢口否認有何詐欺
    取財之犯行，辯稱：伊未曾向自訴人及甲○○提及國有財產
    局內有人可以用錢打通關係一語，且伊實際上有透過友人林
    天鵬委託代書丁○○幫自訴人辦理申購，並無詐欺之行為云
    云。惟查：（一）本件自訴人、甲○○、李富裕及李松等人
    欲行申購之坐落之彰化縣二林鎮○○段四二三地號之國有土
    地，其上之建物即門牌號碼彰化縣二林鎮西庄里西庄巷二三
    號房屋，自訴人等人依設籍之戶籍資料，並不符合國有財產
    法第五十二條之二所規定之申購條件等情，已據證人即受被
    告己○○之友人林天鵬之託，代自訴人等人向國有財產局陳
    遞承購申請書之代書丁○○於本院審理時證述明確。（二）
    又自訴人申請讓售之上開國有土地，倘符合規定，其讓售價
    格，係以該筆土地之第一次公告土地現值（每平方公尺九十
    元）乘以面積（一千一百零一平方公尺）為總價，據上計算
    結果，本案承購總額為九萬九千零九十元，惟該案經國有財
    產局於九十二年十月十七日以逾期未補正註銷後，迄未再行
    送件申辦等情，有國有財產局臺灣中區辦事處彰化分處九十
    四年十月四日臺財產中彰二字第０九四０００六六八六號函
    一件在卷可憑。（三）再被告己○○於本院審理時自承伊受
    自訴人委託辦理申購國有土地事宜時，並未先行瞭解自訴人
    是否符合申購上開土地之資格，並自行評估費用須要一百五
    十萬元，所收得之八十萬元則係用在其自己其他事業上等語
    。是被告己○○於受自訴人委託之前，並未先瞭解自訴人及
    其兄弟、父親等人是否符合申購條件，即與自訴人及甲○○
    約定收款一百五十萬元辦理，且就上開一百五十萬元，辯稱
    並非自訴人所指訴其陳稱用以向國有財產局人員打通關節之
    費用，然亦無法說明約定收取一百五十萬元之細部支擬項目
    ，徵以上開國有財產局九十四年十月四日之函文內容及證人
    即代書丁○○於本院審理時證稱：自訴人上開國有土地申購
    案，如果有辦成，其所收取之代辦費用約三萬元，且依其平
    常執業代書之作業，有關客戶須繳付與國有財產局之申購款
    ，並不會預先向客戶收取，是等國有財產局開出繳款通知書
    之後，再持該繳款通知書向客戶收取等語，足認被告己○○
    向自訴人收取之代辦費用及於未瞭解相關申購條件前，即先
    行與自訴人、甲○○約定收取高達一百五十萬元之金額，顯
    與一般受託代辦申購國有土地之程序有違，且被告己○○向
    自訴人、甲○○等人收取之款項，實際上遠超過國有財產局
    函文所載九萬九千零九十元之申購價格，堪認自訴人指訴被
    告己○○係向其及甲○○騙稱要向國有財產局人員打通關係
    ，始交付八十萬元款項等語，並非虛妄而為可信，否則自訴
    人及甲○○等人自無甘願應允支付遠超過符合申購規定申購
    價款之一百五十萬元之理。（四）再被告己○○於本院審理
    時自承伊將甲○○所交付之八十萬元，用在其他自己的事業
    上，且伊於委託書所定六個月之期限內，未辦理申購成功後
    ，迄本院進行準備程序之際，始曾分四次匯款總計六萬元與
    自訴人，此外，就其餘七十四萬元之款項則仍未支付與告訴
    人等語，足認被告己○○於與自訴人、甲○○訂立上開委託
    書之際，主觀上確有為自己不法所有之詐欺意圖甚明。而被
    告己○○事後透過友人林天鵬轉而委託代書丁○○辦理自訴
    人申購土地之申請，無非僅係為掩飾其詐欺犯行之舉，使自
    訴人未能早日查覺其詐欺行為之拖延之策，亦堪認定。此外
    ，復有委託書一件在卷可佐，本件事證明確，被告己○○前
    開犯行洵堪認定。
二、核被告己○○所為，係犯刑法第三百三十九條第一項之詐欺
    取財罪。又被告己○○先後多次詐欺自訴人乙○○、甲○○
    之行為，係各本於詐欺取財之單一接續犯意所為，係接續犯
    ，應各論以詐欺取財之一罪。再被告己○○以一行為同時詐
    欺自訴人乙○○、甲○○二人而觸犯二個詐欺取財罪，係屬
    同種之想像競合犯，應依刑法第五十五條之規定，從一情節
    較重者處斷。爰審酌被告己○○之素行、犯罪之動機、目的
    係為圖一己之私利、施用詐術之手段、詐欺所得之款項、對
    自訴人、甲○○等人所生之損害及其犯罪後不惟否認犯行，
    且尚未與自訴人就民事部分達成和解，態度難認良好等一切
    情狀，量處如主文第一項所示之刑，以示懲儆。
、無罪部分：
一、自訴意旨略以：緣坐落彰化縣二林鎮○○段四二三地號之國
    有土地，管理者係財政部國有財產局，自訴人家族則於該國
    有土地上建屋居住達數十年之久，但尚未取得合法權源。九
    十一年間，自訴人兄弟因亟欲辦理上開國有土地之過戶登記
    事宜詢問財政部國有財產局及地政事務所遭拒後，即思如何
    辦理購買事宜，被告丙○○輾轉得知上情後，竟與被告己○○共同基於詐欺取財之為自己不法所有意圖，於九十一年十
    一月十七日，在彰化縣溪湖鎮○○里○○○路四十九巷十四
    號被告丙○○住處，以辦理類似事件經驗豐富及保證必可如
    期辦妥購買該國有土地為幌，對自訴人兄弟佯稱其與財政部
    國有財產局相關承辦人員熟識，可藉由宴飲、送禮等交際方
    式，使主管機關核准辦理購買該等國有土地事宜云云，至自
    訴人兄弟信以為真而陷於錯誤，在上址即被告丙○○住處與
    己○○簽訂委託書，約定以一百五十萬元作為購買該國有土
    地之一切費用，復於九十一年十一月二十一日、十二月三日
    陸續交付五十萬元、三十萬元價款，共詐得八十萬元，作為
    購地價金、稅金、過戶手續費及交際費等用途。嗣因自訴人
    詢問辦理情形及進度如何，被告二人一再虛與委蛇、藉故推
    拖，致自訴人心生懷疑，未再給付餘款，而自訴人因一直未
    見相關收據及申請結果，始知受騙。又依前揭委託書之約定
    ，委託辦理之期限為自簽約日即九十一年十一月十七日起六
    個月即九十二年五月十七日之前，若屆期無法辦妥則應將自
    訴人已經給付之價款全數返還，而今早已逾越委託辦理之期
    限，經自訴人多次要求返還受領價金，均避不見面，因認被
    告丙○○涉有刑法第三百三十九條第一項詐欺取財罪嫌。
二、按犯罪事實應依證據認定之，無證據不得認定犯罪事實，刑
    事訴訟法第一百五十四條第二項定有明文。復按所謂認定犯
    罪事實之證據，係指足以認定被告確有犯罪行為之積極證據
    而言，該項證據自須適合於被告犯罪事實之認定，始得採為
    斷罪資料；又事實之認定，應憑證據，如未能發現相當證據
    ，或證據不足以證明，自不能以推測或擬制之方法，以為裁
    判基礎，最高法院二十九年上字第三一０五號、四十年臺上
    字第八六號判例著有明文。又按自訴人之指訴，係以使被告
    受刑事訴追為目的，是其陳述是否與事實相符，仍應調查其
    他證據以資審認（最高法院五十二年臺上字第一三００號判
    例意旨參照）。復按認定犯罪事實所憑之證據，無論係直接
    證據或間接證據，其為訴訟上之證明，須於通常一般之人均
    不致有所懷疑，而得確信其為真實之程度者，始得據為有罪
    之認定，倘其證明尚未達到此一程度，而有合理性之懷疑存
    在時，法院復已就其心證上之理由予以闡述，敘明其如何無
    從為有罪之確信，因而為無罪之判決者，不得遽指為違法，
    最高法院七十六年臺上字第四九八六號著有判例。
三、自訴人認被告丙○○涉有上開詐欺取財罪嫌，無非係以證人
    甲○○於本院審理時之證述及有被告丙○○擔任見證人之委
    託書一件在卷可稽為其論據。惟訊據被告丙○○堅決否認涉
    有何前開詐欺取財罪嫌，辯稱：其平日在販賣水果，本案係
    自訴人、甲○○及被告己○○前至其住處聊天時，自行商談
    後簽訂委託書，因其為甲○○之鄰居，所以才在委託書簽名
    擔任見證人，證明被告己○○有收到甲○○交付的款項，其
    並非受託辦理申購土地者，亦未曾向自訴人、甲○○表示可
    以向國有財產局的人員打通關節一語，其未曾拿過自訴人、
    甲○○交付之任何一毛錢，沒有詐欺之行為等語。
四、經查：（一）本件與自訴人乙○○及自訴人之弟甲○○訂立
    委託書、受託辦理國有土地申購之人係被告己○○，被告丙○○僅為前開委託書訂立之見證人，有上開委託書一份在卷
    可憑。又甲○○先、後於九十一年十一月二十一日、十二月
    三日交付總計八十萬元之款項，均係交付與被告己○○收受
    一情，亦據證人甲○○於本院審理時證述屬實。再被告丙○○對於申購國有土地之事情不懂，確未參與辦理一節，亦據
    被告己○○於本院準備程序陳明。是被告丙○○辯稱：其並
    未收取自訴人、甲○○交付之款項，亦非受自訴人等人委託
    辦理土地申購一事等語，堪認與事實相符。（二）而雖證人
    甲○○於本院審理時證稱：訂立委託書時，被告丙○○有與
    被告己○○一起保證可以辦好，被告丙○○亦曾提及要打通
    關係等語，惟自訴人乙○○於本院九十四年十一月二十九日
    準備程序時則指陳：「訂約之前甲○○及我本來是要請己○○辦理承租，他說不用先辦理承租，可以直接承購，當時丙○○也有在場，因為是在他家，丙○○當時是否有說話，或
    是單純在旁邊聽而已，我已經不記得了，但是這件事是丙○○介紹己○○來辦的，．．．因為己○○打包票，所以細節
    都沒有再說」等語，又證人戊○○於本院審理時亦到庭證稱
    ：自訴人簽約後，錢是交給被告己○○，至於簽立委託書當
    天相關人員之對談內容，其均已記不得了等語。（三）是依
    上開自訴人於本院準備程序所陳，本件實施詐欺行為者，應
    為被告己○○；而被告丙○○之部分，除證人甲○○上開單
    一證述外，並查無被告丙○○有參與詐欺並收取詐騙所得款
    項之為自己不法所有意圖之詐欺取財事證。參以證人甲○○
    於本院審理證述之期日（九十四年十二月二十一日），距離
    訂立委託書之日期即九十一年十一月十七日，已逾三年之久
    ，且自訴人乙○○於前揭本院準備程序時陳稱：「是丙○○
    介紹己○○來辦的」一語，則證人甲○○是否可能因為被告
    己○○係經由被告丙○○介紹而前來受託辦理，因記憶錯誤
    乃指證被告丙○○亦曾表示要用錢疏通國有財產局人員一節
    ，亦非無可能，從而，證人甲○○就被告丙○○上開指證之
    部分，仍屬有疑而無法使本院達於被告丙○○有與被告己○○共同實施詐欺行為之確信。綜上所陳，被告丙○○上開所
    辯，尚非無據而為可信。此外，復查無其他積極證據足資證
    明被告丙○○有何自訴人指訴之詐欺取財犯行，不能證明被
    告丙○○犯罪，揆諸前揭說明，自應諭知被告丙○○無罪之
    判決，以免冤抑。
據上論斷，應依刑事訴訟法第三百四十三條、第二百九十九條第
一項前段、第三百零一條第一項，刑法第三百三十九條第一項、
第五十五條，罰金罰鍰提高標準條例第一條前段，判決如主文。
中    華    民    國  九十五  年    一   月    四     日
                  刑事第二庭    審判長法官  王義閔
                                法      官  廖政勝
                                法      官  李雅俐
以上正本證明與原本無異。
如不服本判決，應於判決送達後十日內，向本院提出上訴狀（須
附繕本）。
中    華    民    國  九十五  年    一  月    四      日
                                書記官  陳秀娟
附錄論罪科刑法條：
刑法第三百三十九條第一項：
意圖為自己或他人不法之所有，以詐術使人將本人或第三人之物
交付者，處五有期徒刑、拘役或科或併科一千元以下罰金。


司法院資訊處製作；財團法人民間司法改革基金會備份。
